臺灣高等法院臺中分院刑事判決
110年度上易字第135號
上  訴  人  
即  被  告  簡麗鳳



選任辯護人  鍾錫資律師（法扶律師）
上列上訴人因竊盜案件，不服臺灣南投地方法院109年度易字第1
42號中華民國109年12月17日第一審判決（起訴案號：臺灣南投
地方檢察署108年度偵字第5240號），提起上訴，本院判決如下
：
    主  文
原判決撤銷。
丙○○犯竊盜罪，累犯，處罰金新臺幣伍仟元。未扣案之犯罪所得
安眠藥捌顆沒收，於全部或一部不能沒收或不宜執行沒收時，追
徵其價額。
    犯罪事實
一、丙○○與乙○○為朋友，平日2人經常互入家中往來。於民國108
    年9 21日下午1時許，丙○○騎乘車牌號碼000-0000號普通重
    型機車，前往南投縣○○市○○路00號陳偉伶住處，欲尋找陳偉
    伶，見然陳偉伶不在家，僅有陳偉伶之子魏○辰（103年4月
    出生，年籍資料詳卷），竟意圖為自己不法之所有，萌生竊
    盜之犯意，徒手竊取屋內陳偉伶配偶所有安眠藥8顆。嗣於
    陳偉伶回家，發現放置安眠藥及上開包包地方凌亂，詢問丙
    ○○是否有拿安眠藥，丙○○否認後旋即於同日下午3時許，騎
    上開機車離去。嗣因乙○○發現財物遭竊，並於丙○○住處發現
    同款8顆安眠藥，報警處理而查悉上情。
二、案經陳偉伶訴由南投縣政府警察局南投分局報告臺灣南投地
    方檢察署檢察官偵查起訴。
    理  由
壹、程序部分：
一、按被告以外之人於審判外之言詞或書面陳述，除法律有規定
    者外，不得做為證據，刑事訴訟法第159 條第1 項定有明文
    。本案告訴人即證人乙○○、證人魏○辰於警詢中所為之陳述
    ，均為審判外所為之言詞陳述，屬傳聞證據，被告辯護人表
    示此部分陳述無證據能力，經核無法定傳聞法則例外情形，
    依刑事訴訟法第159條第1項規定，證人乙○○、魏○辰於警詢
    中所為之陳述均認無證據能力（證明被告有罪部分）。
二、被告以外之人於偵查中向檢察官所為之陳述，依刑事訴訟法
    第159條之1第2項規定，除顯有不可信之情況者外，得為證
    據，固非無證據能力。然為保障被告詰問權之行使及經由交
    互詰問以發見真實之目的，故檢察官於偵查中訊問證人時，
    如於審判中，已依法傳喚該證人到場具結，使被告或其辯護
    人針對該證人於偵查中向檢察官所為之陳述內容，有行使詰
    問權之機會，應認為係依法應於審判期日調查而予合法調查
    之證據，自得以作為判斷之依據。證人陳偉伶於偵查中經具
    結而為陳述（偵卷第9至13頁），並於原審審理時，證人陳
    偉伶已經檢察官聲請傳喚作證，而予被告詰問之機會，被告
    及其辯護人亦未指出上開證人偵查中之陳述，有何顯不可信
    之情況，依上說明，證人陳偉伶於偵查中之證述，即屬經合
    法調查之證據，自得作為判斷之依據。辯護人辯稱證人陳偉
    伶於偵查中之證述無證據能力，應無可採。
三、檢察官、被告及辯護人於本院，對於其他本件相關具傳聞性
    質之證據資料，均未爭執其證據能力，且本件所引用之非供
    述證據，亦屬合法取得，依法均可作為認定犯罪事實之證據
    。
貳、實體部分：
一、訊之被告固坦承於上開時間，進入陳偉伶住處房間內及取得
    上開安眠藥8 顆等事實，惟矢口否認有竊盜犯行，辯稱：當
    日我去陳偉伶房間，是陳偉伶帶我進去的；安眠藥是陳偉伶
    給我的，叫我不要跟她老公說，不然她老公會打她，卷內證
    據僅能證明被告有至陳偉伶住處及進入上址住處房間，無法
    證明被告有竊盜犯行，陳偉伶亦未親眼目睹犯罪事實，僅聽
    魏○辰說法，而魏○辰為兒童，容易受到暗示，證詞有缺失，
    又依證人簡敬文說詞，完全否認陳偉伶所述之事實，本案證
    據不足等語。經查：
  ㈠被告於上開時間，騎乘上開機車，前往南投縣○○市○○路00號
    陳偉伶住處，拿取安眠藥8顆等情，業據被告坦承在卷，核
    與證人即陳偉伶之子魏○辰證述相符（原審卷第117 、127 
    、131 至132 頁），並有南投縣政府警察局南投分局鳳鳴派
    出所照片11張及車輛詳細資料報表1 份在卷可稽（警卷第23
    至29頁），是此部分事實，堪以認定。
  ㈡關於被告所拿取之安眠藥8顆，為被告所竊取一情，業據證人
    魏○辰、陳偉伶於證述甚詳。證人魏○辰於原審證稱：被告有
    進去我們房間，進去我們房間後，我看見被告偷拿我媽媽放
    衣服旁邊我爸爸吃的藥，被告拿藥時後有藥掉在地上，我跟
    被告講不能拿，被告沒有理我；被告找媽媽時候，媽媽不會
    拿東西給被告帶回去等語（原審卷第129至131頁）；證人陳
    偉伶於偵查及原審證述：我回家時就看到被告在我家中，我
    就問她說妳怎麼沒打電話就自己跑來，被告沒有回答我，接
    著我進去房間，發現房間我先生放精神科藥物櫃子上是凌亂
    的，平常我們放包包和衣物地方，是小朋友不會去碰，也是
    凌亂的，我就問被告我房間怎麼會這樣，是否有拿我先生的
    藥，我看被告神情慌張，她說沒有沒有，她說妳回來之前，
    我沒有進妳房間，因為我當天早上才替我先生配藥，所以我
    很清楚藥袋內有多少藥量，我回家發現很明顯一排8 顆安眠
    藥不見，被告否認拿安眠藥後，就說時間那麼晚了，神情慌
    張拿她包包就快跑出去。我懷疑被告有拿我先生安眠藥，把
    我疑問問我兒子魏○辰，魏○辰說被告有進來，他說被告還自
    己去拿爸爸的藥，他有跟被告說不可以這樣，被告沒有理他
    。我有到被告住處，在他家電視櫃上小熊玩偶後方發現8顆
    跟我先生一模一樣的安眠藥，我就告訴被告說怎麼那麼剛好
    ，昨天我先生8顆安眠藥不見，妳家剛好也有一模一樣安眠
    藥8顆，被告就說我不是在妳家拿的，是跟朋友買的等語（
    偵卷第10至11頁；原審卷第115至126頁），並於原審審理時
    另證稱：我沒有答應被告提供安眠藥給她等語（原審卷第11
    5、126 頁），可證被告未經告訴人同意，而進入陳偉伶房
    間竊取安眠藥8顆等情。
　㈢又證人即被告兒子簡敬文雖於原審證稱：陳偉伶到我們家去
    找被告談這件案子，我有在場，有提到偷竊，但我忘記他們
    說的內容，陳偉伶應該有看到我們家電視櫃上面的安眠藥等
    語（原審卷第137至138頁），核與證人陳偉伶上開證述相符
    ，可知陳偉伶於發現安眠藥8顆失竊後，確實曾去被告家質
    問，並發現被告家中有上開安眠藥8顆等情。如果該安眠藥8
    顆是陳偉伶提供予被告，則陳偉伶何須向被告質問，更可以
    證明陳偉伶並未同意給被告安眠藥8顆之事實。
  ㈣被告雖以前詞置辯，且證人簡敬文亦於原審證稱：案發當日
    我問被告去哪裡，被告說去陳偉伶家，說陳偉伶拿安眠藥給
    她；陳偉伶會送安眠藥給被告，有時候就會拿給被告云云（
    原審卷第139至140頁）。然查：
    ⒈被告於警詢時供稱：我有去陳偉伶家，是陳偉伶叫我去他
      們家拿安眠藥，當時他們家門鎖著，我沒有進去云云（警
      卷第3至4頁），但於偵查中先供稱：我沒有進入陳偉伶住
      處云云（偵卷第9頁），後又改稱：我在陳偉伶住處廚房
      煮麵給陳偉伶吃云云（偵卷第9頁），復於原審供稱：當
      日我確實有去陳偉伶家，去她家煮麵，去陳偉伶房間時，
      是陳偉伶帶我進去云云（原審卷第145頁），顯見被告前
      後供詞反覆，且與證人魏○辰證詞亦不相符，顯難採信；
      倘若被告係陳偉伶通知其去拿安眠藥，為何於警詢時及偵
      查中均曾否認進入陳偉伶住家中？再參以被告於警詢中自
      白：我有向我兒子簡敬文承認竊取安眠藥等語（警卷第5
      頁），顯見並非陳偉伶通知被告至其住家拿安眠藥。
    ⒉又證人簡敬文雖證述聽聞被告說陳偉伶拿藥給她云云。惟 
      此為證人簡敬文聽聞被告轉述之言，並非證人簡敬文親見
      親聞之事，尚難以此作為被告有利之證據。且安眠藥一般
      為處方用藥，如有需要，應會自行就診並至藥局領取，而
      非向他人索取，何況一般安眠藥為醫師依病人病狀按日配
      藥，陳偉伶應無多餘劑量可提供給被告，是被告辯稱安眠
      藥係陳偉伶拿給被告云云，自難採信，顯為被告臨訟之詞
      。而證人簡敬文雖證述陳偉伶會拿安眠藥給被告云云，惟
      證人簡敬文為被告之子，其證詞難免有偏頗之虞，且與上
      開事證常情不符，亦難採信。
    ⒊證人魏○辰於原審審理時有關被告竊取安眠藥之證述與警詢
      時之證述大致相符（警卷第22頁，魏○辰警詢證述為辯護
      人之彈劾證據，非供作證明被告竊盜犯行之證據），並未
      有如辯護人所稱前後說詞不一之情形，是證人魏○辰之證
      詞，即沒有如辯護人所稱受暗示等情，自屬可採。
    ⒋另從陳偉伶於偵查中證述，可知被告在陳偉伶家中時，陳
      偉伶僅是懷疑被告有拿安眠藥等情，而非如辯護人所辯稱
      已發現被告拿安眠藥等語，是陳偉伶證述尚難謂有前後反
      覆之情，辯護人此部分辯稱，亦難有據。
　㈤另被告辯稱：我自己長期在南投縣慢性病防治所看診，自己
    有安眠藥可以服用，不需要偷取陳偉伶的安眠藥云云。而被
    告自108年5月23日起至110年1月6日止，在南投縣慢性病防
    治所就診，該所共開立9張慢性病連續處方簽予被告，每張
    連續處方簽為期84日，每日睡前3顆催眠劑Eurodin之用要醫
    囑等情，有南投縣慢性病防治所110年3月22日頭衛慢字第11
    00000166號函1 份附卷可稽（本院卷第83頁）。惟按竊盜罪
    之主觀構成要件之「不法所有意圖」中所謂「不法意圖」，
    乃行為人認知到自己在法律上並不具合法權利，得以使自己
    對客體享有如同所有人地位之利益的主觀心態，亦即行為人
    認知自己的取物行為牴觸法律對於財產利益的分配。本件被
    告竊取陳偉伶之安眠藥8顆之事實，已詳述於前，被告主觀
    上具有意圖為自己不法所有之竊盜犯意，至為灼然。而被告
    是否因需要而犯竊盜罪，則為被告犯罪之動機，衡諸常情，
    社會上每每常見非因行為人本身之「需要」而犯竊盜罪之案
    件，自難以是否有實際需求，作為認定有無意圖為自己不法
    所有竊盜犯意之依據，故被告以其有安眠藥，並無竊盜之動
    機云云，自難採信。
二、綜上所述，被告所辯顯係卸責之詞，不足採信。本件事證明
    確，被告所為上開竊盜犯行，堪以認定，應予依法論科。
參、法律適用
一、核被告所為，係犯刑法第320條第1項之竊盜罪。
二、被告前因竊盜案件，經原審法院以104年度審易字第335號判
    決判處有期徒刑7月確定，並於105年10月14日執行完畢，此
    有臺灣高等法院被告前案紀錄表1份在卷可佐。被告於受徒
    刑執行完畢後，5年以內故意再犯本案有期徒刑以上之罪，
    為累犯。審酌被告於上開時間執行完畢後，再次侵害他人之
    財產法益，足認對刑罰之反應力薄弱，且本件並無司法院釋
    字第775 號解釋意旨所指個案應量處最低法定刑，又無法適
    用刑法第59條規定減輕其刑，而應依此解釋意旨裁量不予加
    重最低本刑之情形（最高法院108年度台上字第338號判決意
    旨參照），爰依刑法第47條第1 項規定加重其刑。
三、不另為無罪諭知部分：
  ㈠公訴意旨另略以被告於上開時、地，侵入告訴人陳偉伶住處
    ，竊取陳偉伶配偶所有黑色包內新臺幣（下同）1萬元及兒
    童魏○辰所有白色小豬存錢筒1個（內有現金約500 元），因
    認被告就此部分亦涉犯刑法第321條第1項第1款之侵入住宅
    竊盜罪。
  ㈡按犯罪事實應依證據認定之，無證據不得認定犯罪事實；又
    不能證明被告犯罪者，應諭知無罪之判決，刑事訴訟法第15
    4條第2項、第301條第1項分別定有明文。又按實質上或裁判
    上一罪，檢察官就犯罪事實一部起訴者，依刑事訴訟法第26
    7條規定，其效力及於全部，受訴法院基於審判不可分原則
    ，對於未經起訴之其餘事實，應合一審判，此為犯罪事實之
    一部擴張。同理，檢察官所起訴之全部事實，經法院審理結
    果認為一部不能證明犯罪或行為不罰時，僅於判決理由說明
    不另為無罪之諭知，毋庸於主文為無罪之宣示。至於同法第
    300條規定，有罪判決，得就起訴之犯罪事實，變更檢察官
    所引應適用之法條者，係指法院在事實同一之範圍內，不變
    更起訴之犯罪事實，亦即在不擴張及減縮原訴之原則下，於
    不妨害基本社會事實同一之範圍內，始得自由認定事實，適
    用法律，不得混為一談。易言之，檢察官以實質上或裁判上
    一罪起訴之甲、乙犯罪事實，經法院審理結果，倘認為甲事
    實不能證明其犯罪，但係犯有實質上或裁判上一罪關係之乙
    、丙事實時，關於甲事實部分，僅於理由說明不另為無罪之
    諭知。關於丙事實部分，則為犯罪事實之擴張，依審判不可
    分原則，應合一審判，不發生變更起訴法條問題（最高法院
    108年度台上第654號判決意旨參照）。
  ㈢檢察官認被告涉有上開侵入住宅而竊得上開現金及上開存錢
    筒1個，而涉犯侵入住宅竊盜罪嫌，無非係以告訴人之指述
    、證人魏○辰之證述、南投縣政府警察局南投分局鳳鳴派出
    所照片11張、車輛詳細資料報表、值班表及薪資袋各1份為
    其主要論據。
  ㈣訊據被告固坦承就於上開時間進入陳偉伶上址住處房間乙節
    ，然堅決否認有竊取黑色包內現金1萬元及白色小豬存錢筒1
    個之犯行，辯稱：我確實有去陳偉伶家，去告訴人房間等語
    。經查：
　　⒈按刑法第306條所謂「無故侵入」，係指行為人無權或無正
      當理由，或未得住屋權人之同意，而違反住屋權人之意思
      ，以積極作為或消極不作為之方式進入他人之住宅或建築
      物。又所謂正當理由，不以法律明文規定或權利人同意者
      為限，即習慣上、道義上所許可，而無背於公序良俗者，
      亦屬之。因此，究竟有無正當理由，仍需依阻卻違法事由
      之一般原理，視其行為是否具有社會相當性為斷，亦即視
      其行為是否符合社會倫理、公序良俗及法益保護之精神，
      如未逾越歷史文化所形成之社會倫理秩序規範，即具有社
      會相當性。本件被告與陳偉伶為友人，平日互有往來，被
      告於上開時間至陳偉伶住處時，陳偉伶住處為三合院，陳
      偉伶之子在家中，被告並詢問魏○辰：你媽媽去哪裡等語
      ，不久後，陳偉伶返回其住處，被告與陳偉伶聊天後，被
      告始於同日15時許離開等情，業據證人陳偉伶、魏○辰證
      述甚詳（警卷第9至12頁；偵卷第9至10、21至23頁；原審
      卷第115至133頁）。被告既與陳偉伶平日互有往來，而當
      時陳偉住處尚有魏○辰在家，被告進入陳偉伶住處住處尋
      找陳偉伶，且陳偉伶返回住處後，猶與被告聊天，即與一
      般友人至住處尋找友人之交往常情相符，依上說明，被告
      進入陳偉伶住處具有社會相當性，自難論以「無故侵入住
      宅」。故被告雖於進入陳偉伶住處後，另行起意而犯竊盜
      罪，僅得論以普通竊盜罪，尚難以侵入住宅竊盜罪相繩。
    ⒉被告於上開時、地竊取安眠藥8顆，已如前述，且證人即魏
      ○辰於原審證稱：當時被告拿完爸爸藥之後，就去拿爸爸
      的皮包，有翻找爸爸皮包，但阿婆拿什麼我不清楚；我把
      小豬拿出來把整個錢倒出來給阿婆看，看完之後我有放回
      去，媽媽回來就發現小豬不見了等語（原審卷第128至129
       頁），雖可知被告曾有翻動陳偉伶配偶之黑色包及魏○辰
      曾將白色小豬存錢筒拿給被告看過等情，尚無從證明被告
      確時有竊取上開現金及白色小豬存錢筒之事實。
    ⒊又證人魏○辰雖證稱：被告就假裝要給我煮麵，假裝麵在爸
      爸包包裡，那時候拿起爸爸的錢放在口袋，到廚房的時候
      ，被告才把偷去那些錢放在她包包裡等語（原審卷第130
      頁），惟其亦證稱：我最後才知道前開所述，因為媽媽說
      爸爸錢有被偷，我有聽到媽媽講，媽媽告訴我等語（原審
      卷第130頁），且陳偉伶於偵查中亦證稱：魏○辰說被告把
      爸爸黑色包翻動，沒印象被告是否有拿包包裡的錢等語（
      偵卷第10頁），顯見證人魏○辰於上開時間僅看到被告翻
      動陳偉伶配偶之黑色包，至於被告拿錢是嗣後聽陳偉伶闡
      述才知悉，而非確實有看到被告有拿取陳偉伶配偶現金之
      事實。
    ⒋證人陳偉伶雖於偵查中證稱：我先生有拿1萬3000元給我，
      我就把1萬元放在先生黑色包，星期一才要去繳健保費，
      我看包包1萬元也不見了，被告事先沒打電話就到我家，
      我不在家這些東西都不見了，我覺得太巧合了等語（偵卷
      第11頁），檢察官則提出陳偉伶配偶之值班表及薪資袋為
      證。然證人陳偉伶於原審證述：值班表為其所製作，內容
      僅是記載其夫收入明細等語（原審卷第191頁），另觀之
      該值班表於108年9月21日被告配偶所領得為9550元，核與
      薪資袋上所載內容相符，惟上開值班表及薪資袋僅能證明
      陳偉伶配偶確實於上開日期有領取9550元之事實，尚不足
      證明陳偉伶配偶所有黑色包內確有1萬元，及被告確實有
      竊取1萬元等節，是此部分除陳偉伶之指訴外，別無其他
      事證可資補強，揆諸前開說明，尚難僅憑陳偉伶之指訴作
      為不利於被告之認定。
    ⒌又證人魏○辰雖證稱：曾把白色小豬存錢筒內現金倒出給被
      告看，並放回去，後來上開存錢筒不見等語，惟其亦於原
      審證稱：我沒有看到被告拿我的豬豬等語（原審卷第128
      頁），顯見證人魏○辰於上開時間未目擊被告拿取其所有
      白色小豬存錢筒之事實。另陳偉伶於偵查及本院審理時證
      稱：魏○辰說他有拿他存錢筒小豬給被告看，我就問你的
      小豬了？他就說沒找到，小豬不見了；我回家看到被告在
      我家，被告有拿1個跟我皮包差不多大的包包，沒有帶子
      ，我看被告都是挾著等語（偵卷第10至11頁；原審卷第11
      6 、119 頁），惟依陳偉伶之證述，有關證人魏○辰拿上
      開存錢筒給被告看及該存錢筒不見部分，核與證人魏○辰
      證述是屬同一之累積證據，為被害人單一證述，自難徒憑
      陳偉伶之指訴作為不利於被告之認定。
  ㈤綜上所述，公訴人所提之證據資料，僅足以認定被告於上開
    時、地曾進入陳偉伶住處，翻動陳偉伶配偶所有黑色包及看
    過魏○辰所有白色小豬存錢筒及筒內現金等情，惟尚未達一
    般之人均可得確信，被告確有公訴意旨另指侵入住宅竊取現
    金1萬元及白色小豬存錢筒之犯行，而達無合理懷疑存在之
    程度，依上開說明，既不能證明被告此部分犯罪，依法應為
    無罪之諭知，惟若認公訴意旨此部分成立犯罪，與經前開本
    院認定有罪之普通竊盜之犯行為實質上一罪之關係，爰不另
    為無罪之諭知。
肆、撤銷原審判決之說明：
一、原審審理結果，以被告此部分罪證明確，依法論罪科刑，固
    非無見。惟查：
  ㈠被告所為僅犯普通竊盜罪，原審判決論以侵入住宅竊盜罪，
    有認定事實及適用法則不當之違法。
　㈡量刑之輕重，固屬事實審法院得依職權自由裁量之事項，但
    仍應受比例原則及公平原則之限制，否則其判決即非適法。
    蓋刑事審判旨在實現刑罰權之分配的正義，故法院對有罪之
    被告科刑，應符合上開罪刑相當之原則，使罰當其罪，以契
    合人民之法律感情。查原審就被告竊取安眠藥8顆，量處有
    期徒刑8月，然安眠藥8顆價值不高，而原審量處之刑，實務
    上已屬偏重。衡諸被告雖否認犯行，但其竊取之安眠藥8顆
    ，價值不高，竊取之方式為趁友人不在家而徒手竊盜，惡性
    較較低，原審卻量處偏重之刑，有評價過度情形，難認符合
    罪刑相當之原則，自有量刑不當之違失。
二、被告仍執陳詞否認犯罪，雖無理由，然原判決既有上開可 
    議之處，仍屬無可維持，應由本院將原判決予以撤銷改判。
三、爰以行為人之責任為基礎，審酌被告一時貪念竊取財物，未
    尊重他人財產權，而為本件竊盜犯行，所為實非可取；且被
    告矢口否認犯行，亦未與告訴人達成和解，犯後態度難認良
    好，並兼衡其所竊財物價值為8顆安眠藥，價值不高，以及
    犯罪之手段、自述高中肄業之智識程度、扶養2 位小孩等生
    活狀況等一切情狀，量處如主文第2項所示之刑。
四、沒收部分：
　　被告所竊得安眠藥8 顆，為被告上開犯行之犯罪所得，且未
    扣案，又未實際發還告訴人，爰依刑法第38條之1第1項前段
    、第3項之規定，宣告沒收，並諭知於全部或一部不能沒收
    或不宜執行沒收時，追徵其價額。
據上論斷，應依刑事訴訟法第369條第1項前段、第364條、第299
 條第1項前段判決如主文。
本案經檢察官劉仁慈提起公訴，檢察官甲○○到庭執行職務。
中　　華　　民　　國　　110 　年　　5 　　月　　13　　日
            刑事第十庭  審判長法  官  陳  宏  卿
                              法  官  林  美  玲
                              法  官  楊  文  廣
以上正本證明與原本無異。
不得上訴。
                              書記官  呂  安  茹
　　　　　　　　　　　　　　　
中　　華　　民　　國　　110 　年　　5 　　月　　13　　日
附錄論罪科刑法條
中華民國刑法第320條
意圖為自己或第三人不法之所有，而竊取他人之動產者，為竊盜
罪，處5年以下有期徒刑、拘役或50萬元以下罰金。
意圖為自己或第三人不法之利益，而竊佔他人之不動產者，依前
項之規定處斷。
前二項之未遂犯罰之。